臺灣臺北地方法院民事判決　九十年度訴字第四三二○號
　　原　　　告　臺北市政府
　　被　　　告　袁謝銀櫻
　　　　　　　　壬○○
　　　　　　　　甲○○
　　　　　　　　丁○○
　　　　　　　　戊○○
　　　　　　　　己○○
　　　　　　　　庚○○
　　　　　　　　乙○○
　　被　　　告　丙○○
　　訴訟代理人　辛○○
右當事人間請求返還不當得利事件，本院判決如左：
    主    文
被告應給付原告如附表一所示之金額及各自如附表一所示利息起算日起至清償日止，
按週年利率百分之五計算之利息。
被告應自民國九十年一月一日起至返還坐落於台北市○○區○○段二小段二五一之三
地號之日止，按月給付原告如附表二所之金額。
原告其餘之訴駁回。
訴訟費用由被告袁謝銀櫻負擔百分之六、被告壬○○負擔百分之二二、被告甲○○負
擔百分之二四、被告丁○○負擔百分之十三、被告戊○○負擔百分之五、被告己○○
負擔百分之九、被告庚○○負擔百分之十四、被告乙○○負擔百分之四、被告丙○○
負擔百分之三。
    事    實
甲、原告方面：
一、聲明：
（一）被告應給付原告如附表三所示之金額及各自起訴狀繕本送達被告之翌日（如附
      表一所示利息起算日）起至清償日止，按週年利率百分之五計算之利息。
（二）被告應自民國九十年一月一日起至返還坐落於台北市○○區○○段二小段二五
      一之三地號土地之日止，按月給付原告如附表二所之金額。
二、陳述：
（一）坐落於台北市○○區○○段二小段二五一之三地號土地，原告應有部分為一萬
      九千八百六十七分之一萬四千九百六十，被告無正當占有權源，仍分別自如附
      表一所示時間在該土地上建物占用，被告占用系爭土地使用收益受有利益，致
      原告受到損害。系爭土地之公告地價自八十三年七月一日迄今均為每平方公尺
      新臺幣（下同）四萬二千四百元，被告占有如附表二所示面積，依週年利率百
      分之五計算被告應付相當於租金之不當得利，被告應付租金分別如附表三所示
      。每月應付之月租金如附表四所示。被告之行為並已侵害原告之權利，致原告
      受到損害，爰依民法第一百七十九條、第一百八十四條第一項前段規定，訴請
      被告給付如附表三所示之金額及各自被告收受起訴狀繕本之翌日（如附表一所
      示利息起算日）起至清償日止，按週年利率百分之五計算之利息，暨自九十年
      一月一日起至返還系爭土地之日止，按月給付 原告如附表四所示之金額。
（二）被告無法證明其主觀上係以行使地上權之意思占有系爭土地，尚不符合時效取
      得地上權之要件，被告不能請求登記為地上權人。況被告事實上並未依法完成
      時效取得地上權之登記，既未登記即非地上權人，亦不能對為所有權人之原告
      主張有權占有。
三、證據：提出土地登記謄本、台北市政府地政處北市地二字第九○二二六九八九○○號函各乙件（均影本）為證。
乙、被告方面：
一、聲明：原告之訴駁回。
二、陳述：
　　被告或被告之前手、被繼承人最早於三十八、三十九年間即在系爭土地上個別以
    行使地上權之意思占有並建屋使用，戶政機關並准予編訂門牌設籍居住，公營之
    水電公司並輸水供電至今，被告占用土地之時間前後加計均已超過二十年以上，
    依民法第七百六十九條、第七百七十條規定，被告因時效取得系爭土地之地上權
    ，並非無權占有，被告占用系爭土地使用收益，即非不當得利，亦非侵害原告權
    利，原告訴請被告返還不當得利及損害賠償，自無理由。
丙、本院依職權履勘系爭土地現場，並囑託臺北市古亭地政事務所測量製有土地複丈
    成果圖附卷。
    理    由
一、按國有財產撥給各地國家機關使用者，名義上雖為國有，實際上即為使用機關行
    使所有人之權利，故本院對於是類財產，向准由管領機關起訴，代國家主張所有
    權人之權利（最高法院五十一年台上字第二六八○號判例參照）。該判例意旨雖
    僅針對國有財產撥給各地國家機關使用，各該國家機關關於管理之國家財產起訴
    之當事人問題，然關於直轄市，依直轄市自治法第三條規定，其屬法人，其職權
    包括依直轄市自治法辦理自治事項，並執行中央委辦事項。直轄市地方自治團體
    將其財產交給地方政府管理，地方政府就其所管領之財產而涉訟，參酌上開判例
    意旨，應認地方政府就該訴訟有當事人能力。系爭土地之所有權人為台北市，管
    理人為台北市政府即本件原告，此有原告提出之土地登記謄本乙份在卷可稽，依
    上開說明，原告自有提起本件訴訟之當事人能力，合先敘明。
二、原告起訴主張：系爭坐落於台北市○○區○○段二小段二五一之三地號土地，為
    台北市與中華民國所共有，台北市所有之應有部分為一萬九千八百六十七分之一
    萬四千九百六十。被告分別自如附表一所示日期在系爭土地上建物占用，實際占
    用面積如附表二所示，被告無權占用系爭土地，乃無法律上之原因受有相當於租
    金之利益，並致原告受到損害。被告無權占有系爭土地之行為，亦侵害原告之所
    有權，致原告受到相當於租金之損害，爰依民法第一百七十九條、第一百八十四
    條第一項前段規定，訴請被告分別給付附表三所示之金額及自被告各收受起訴狀
    繕本之翌日（如附表一所示利息起算日）起至清償日止，按週年年利率百分之五
    計算之利息，暨自九十年一月一日起至返還系爭土地之日止，按月給付原告附表
    四所示之金額等語。
三、被告則以：被告於三十八、三十九年間即以行使地上權之意思，占有系爭土地建
    築房屋並使用至今，被告占有土地之時間已超過二十年，依照民法第七百六十九
    條、第七百七十條規定，被告已因時效取得系爭土地之地上權，被告並非無權占
    有系爭土地，原告自不得訴請被告給付相當租金之不當得利及損害賠償等語，資
    為抗辯。
四、原告主張系爭土地為台北市所有，應有部分為一萬九千八百六十七分之一萬四千
    九百六十，原告為管理機關，被告分別自如附表一所示時間，占用如附表二所示
    之面積在系爭土地建築房屋，占有面積之分布如附件一所示之事實，為被告所不
    爭執，並有原告提出土地登記謄本乙份為證，核與本院依職權履勘現場，製有勘
    驗筆錄乙份在卷可稽。並經本院依職權囑託臺北市古亭地政事務所測量製有土地
    複丈成果圖乙份可查，堪信為真實。被告以前詞置辯，是本件應審究者為被告就
    系爭土地可否行使地上權而為有權占有。
五、經查：
（一）按以所有之意思，二十年間和平繼續占有他人未登記之不動產者，得請求登記
      為所有人；以所有之意思，十年間和平繼續占有他人未登記之不動產，而其占
      有之始為善意並無過失者，得請求登記為所有人；時效取得所有權之規定，於
      所有權以外財產權之取得，亦準用之，民法第七百六十九條、第七百七十條及
      第七百七十二條分別定有明文。依上開規定，主張時效取得地上權，於時效完
      成後，亦僅得請求登記為地上權人，在其未依法登記之前，要無地上權之取得
      ，自不得本於地上權之法律關係，向土地所有權人有所主張（最高法院六十九
      年三月四日、六十九年度第五次民事庭會議決議參照）。雖嗣後最高法院八十
      年六月四日、八十年度第二次民事庭會議決議，認為依時效而取得地上權登記
      請求權者，以具備時效取得之要件，向該管機關為地上權登記，如經地政機關
      受理，則受訴法院即應就占有人是否具備時效取得地上權之要件，為實體上之
      裁判。然此係指於土地所有權人請求拆屋還地之前，以主張具備時效取得之要
      件，得請求登記為所有權人者，法院應就是受否具備時效取得地上權之要件，
      為實體上之裁判。倘占有人係在土地所有權人提起拆屋還地之訴後，始主張時
      效取得地上權之要件，向地政機關為地上權登記者，即無該決議之適用（最高
      法院八十六年年台上字第三一四０號判決參照）。被告並未舉證其已向該管地
      政機關請求登記並經受理，則縱然被第三一四０號判決可資參照。被告並未舉
      證其已向該管地政機關申請登記，則縱然被告具備時效取得地上權之要件，被
      告尚不得就系爭土地行使地上權人之權利。
（二）再者，依上開規定，主張時效取得地上權，第一要件須為以行使地上權之意思
      而占有，若依其所由發生事實之性質，無行使地上權之意思者，非有變為以行
      使地上權之意思而占有之情事，其取得時效，不能開始進行（最高法院六十四
      年台上字第二五五二號判例參照）。然民法第九百四十四條第一項僅規定占有
      人，推定其以所有之意思，善意、和平及公然占有。即占有人僅推定其為以所
      有之意思，善意、和平及公然占有，關於「以行使地上權之意思」並不在上揭
      條文推定之列，依民事訴訟法第二百七十七條規定，被告抗辯其時效取得地上
      權，必須證明依其所由發生之事實，係以行使地上權之意思占有系爭土地。被
      告固抗辯系爭房屋業經戶政機關編定門牌設籍居住，公營水電公司並准予輸水
      供電云云。惟戶政機關編定門牌號碼僅係基於戶政管理需要之行政措施；而在
      建築物符合供水輸電之情況下，台灣電力公司及自來水公司依其與被告之契約
      而為供水輸電。戶政機關、台灣電力公司及自來水公司均不會審核被告是否有
      權占有使用系爭土地及究係基於何種權利占用土地，則縱如被告所述，亦不足
      以證明被告係以行使地上權之意思占有系爭土地。
（三）從而，被告抗辯其基於地上權有權占有使用系爭土地乙節，並未舉證以實其說
      。
六、按無法律上原因而受利益，致他人受損害者，應返還其利益，民法第一百七十九
    條定有明文。又無權占有他人房屋，可能獲得相當於租金之利益，最高法院六十
    一年台上字第一六九五號著有判例參照。土地法第九十七條第一項規定：「城市
    地方房屋之租金，以不超過土地及其建築物申報總價額年息百分之十為限。」此
    項規定，於租用基地建築房屋之情形亦準用之，土地法第一百零五條定有明文。
    土地法第九十七條規定係屬強制規定，如當事人間約定之租金超過此限制，其超
    過部分無請求權（最高法院四十三年台上字第三九二號、五十四年台上字第一五
    二八號判例意旨參照）。系爭房屋係供一般住家使用，業據本院履勘現場製有勘
    驗筆錄乙份在卷可稽。被告占用系爭土地既未受有因營業所帶來之特殊利益，其
    租金額自仍應受土地法第九十七條規定最高租金額之限制。經本院履勘現場之結
    果，系爭土地係坐落於臺北市○○區○○路及永春街，水源路部分，鄰八米道路
    ，右上方為水源高架道路，永春街部分，則係鄰四米淨巷，附近大型醫療機構為
    三軍總醫院，另附近有小型診所，對外交通需至距約四百公尺之汀州路搭乘大眾
    交通工具，買菜則至距六、七百公尺之公館水源市場，學校則有距六、七百公尺
    之銘傳國小、古亭國小、民族國中，此有勘驗筆錄乙份在卷可稽。本院據上開情
    形，參酌被告分別占有如附件一所示土地，併依土地法第九十七條規定，認為原
    告主張按週年利率百分之五計算相當於租金之不當得利，尚稱允當。土地法第九
    十七條第一項規定所謂之土地價額，依同法施行法第二十五條之規定，係指法定
    地價而言。法定地價依同法第一百四十八條規定，係指土地所有權人依土地法所
    申報之地價，在平均地權條例施行區域，係指土地所有權人於地政機關舉辦規定
    地價或重新規定地價時，於公告申報地價期間內自行申報之地價而言，惟公有土
    地則以土地之公告地價為申報地價，免予申報，平均地權條例第十六條及其施行
    細則第二十一條分別定有明文。系爭土地位於台北市中正區，自八十三年七月一
    日起至八十九年七月一日止之公告地價均為每平方公尺四萬二千四百元，此有原
    告提出台北市政府地政處北市地二字第九○二二六九八九○○號函乙份附卷可參
    。則被告分別占用如附表二所示面積，每月應給付原告相當於租金之不當得利數
    額之計算公式為「占用土地面積（平方公尺）×公告地價（四萬二千四百元）×
    5﹪×原告應有部分比例÷12個月（元以下四捨五入）」。依此計算，被告占用
    系爭土地每月所得相當於租金之不當得利數額如附表二所示，原告自得請求被告
    給付自九十年一月一日起至返還土地之日止，按月給付如附表二所示之金額。再
    者，被告各自如附表一所示之日起至八十九年十二月三十一止，該占用時間內被
    告所得相當於租金之不當得利金額則依「每月租金數額×占有時間」計算，被告
    應給付原告此部分相當於租金之不當得利如附表一所示。再按故意或過失不法侵
    害他人之權利者，負損害賠償責任，民法第一百八十四條第一項前段定有明文。
    無權占有人繼續占有土地，自屬侵害土地所有權人之所有權，土地所有權人對於
    無權占有人，非不得請求賠償相當於租金之損害金（最高法院六十七年台上字第
    三六二二號判例參照）。被告無正當權源占用系爭土地，被告明知系爭土地非其
    所有，仍為占有使用，被告此故意行為致原告受到相當於租金之損害，原告依民
    法第一百八十四條第一項前段規定，得向被告請求給付相當於租金之損害，關於
    此相當於租金損害之計算方式，亦如上述，被告亦應給付原告如附表一所示金額
    及自附表一所示利息起算日起至清償日止，按週年利率百分之五計算之利息，暨
    自九十年一月一日起至返還系爭土地之日止，按月給付如附表二所示之金額。
七、按給付無確定期限者，債務人於債權人得請求給付時，經其催告而未為給付，自
    受催告時起，負遲延責任。其經債權人起訴而送達訴狀，或依督促程序送達支付
    命令，或為其他相類之行為者，與催告有同一之效力，民法第二百二十九條第二
    項定有明文。原告依民法第一百七十九條、第一百八十四條第一項前段規定訴請
    被告給付如附表一所示之金額，並非定有確定期限之債務，原告自得請求被告給
    付自起訴狀繕本送達被告翌日（如附表一所示利息起算日）起至清償日止，按週
    年利百分之五計算之遲延利息。
八、綜上所述，被告無權占用原告管理之系爭土地，受有相當於租金之利益，原告並
    因此受到相當於租金之損害，原告依民法第一百七十九條、第一百八十四條第一
    項前段規定，訴請被告給付如附表一所示之金額及如同表所示利息起算日起至清
    償日止，按週年利率百分之五計算之遲延利息，暨自九十年一月一日起至返還系
    爭土地之日止，按月給付如附表二所示金額，為有理由，應予准許。原告請求被
    告丁○○、己○○、丙○○給付部分，逾附表一、二之金額，此部分請求，為無
    理由，應予駁回。
九、本件事證已臻明確，兩造其餘攻擊防禦方法及所提證據經審酌於判決之結果不生
    影響，爰不一一加以論述，附此敘明。
十、據上論結，本件原告之訴一部有理由，一部無理由，依民事訴訟法第八十五條第
    一項但書、七十九條但書，判決如主文。
中　　　華　　　民　　　國　　九一　　　年　  　一　　月　　     七　　日
                                            臺灣臺北地方法院民事第三庭
　　　　　　　　　　　　　　　　　　　　　　　　　　法　　官　　黃書苑
右為正本係照原本作成
如對本判決上訴，須於判決送達後廿日內向本院提出上訴狀
　　　　　　　　　　　　　　　　　　　　　　　　　　　書記官　　 趙淑華
中　　　華　　　民　　　國　　九一　　　年　  　一　　月　　     七　　日
